最　高　行　政　法　院　判　決　　　　　　　　　九十一年度判字第二二六四號
　　上　訴　人　甲○○
　　被 上訴 人　財政部臺灣省南區國稅局
　　代　表　人　乙○○
右當事人間因遺產稅事件，上訴人對於中華民國九十年十月十九日高雄高等行政法院
九十年度訴字第一四五四號判決，提起上訴，本院判決如左：
　　主  文
上訴駁回。
上訴審訴訟費用由上訴人負擔。
　　理  由
本件上訴人起訴主張：上訴人之父吳登貴於民國八十五年十一月二十一日死亡，其遺
產由上訴人及吳輝明等九人共同繼承，於八十六年三月六日申報遺產稅，被上訴人以
其中坐落高雄縣仁武鄉○○段六八六地號土地業經高雄縣政府發布仁武都市計畫編定
為「住宅區」，非農業用地，且仁武都市計畫於發布實施主要計畫時，已具有細部計
畫之實質內容，不符合財政部八十三年十一月二十九日台財稅第八三○六二五六八二
號函釋所稱「視為農業用地」情形，而無免徵遺產稅適用。惟按「左列各款，應自遺
產總額中扣除，免徵遺產稅︰一、．．．六、遺產中之農業用地及其地上農作物，由
繼承人或受遺贈人，繼續經營農業生產者，扣除其土地及地上物價值之全數。」行為
時遺產及贈與稅法第十七條第一項第六款前段定有明文。系爭土地地目仍屬田，現況
仍作農業使用，且政府機關亦認定仍作農業使用，應合於上開免徵遺產稅之規定。而
財政部八十三年十一月二十九日台財稅第八三○六二五六八二號函及八十四年六月十
九日台財稅字第八四○三三○二九一號函釋係屬行政規則，依憲法第一百七十二條規
定，不得牴觸遺產及贈與稅法第十七條第一項第六款之規定，更不可限縮該條款之規
定，否則亦構成違反法律保留原則之情形，當然牴觸憲法第十九條，中央法規標準法
第五條第一項第二款及第六條，又與新實施之行政程序法第一百五十八條第一項第二
款情形相同，已構成行政處分無效之事由。系爭土地已發布實施主要計畫，迄今仍未
擬定細部計畫，目前正辨理第四次都市計畫通盤檢討中，足堪認定系爭土地，尚未發
布細部計畫。被上訴人未函請高雄縣政府都市計畫主管機關會同建築主管機關，認定
准否依變更後計畫用途使用，僅依據高雄縣政府都市計畫主管機關未經會同建築主管
機關之單方函文否准扣除，顯非適法。再依都市計畫法第十七條整體觀之，應該有相
當的年限完成公共設施，且應當是明確推動，有否細部計畫似不是重點，若公共設施
無法完成，如何能實質作建築使用呢？況且被上訴人亦不應將細部計畫之有否？作為
准否免課遺產稅之唯一標準，否則即形同有預計訂細部計畫者，在細部計畫尚未完成
前可以免稅，未訂細部計畫者即不可免稅，而不探求遺產贈與稅法第十七條第一項第
六款之立法用意與規定，顯然也違反了行政程序法第六條及平等原則之遵守。又行政
院八十八訴字○七一一七號再訴願決定書撤銷當時訴願及復查決定，應可理解為公共
設施既未完竣，若實質不能（非形式不能）作變更後用途使用者，應仍可適用農業用
地免稅。而被上訴人重核復查時，僅根據高雄縣政府八十九年七月二十七日府建都市
第一二七三九八號函說明，否准適用八十四年六月十九日台財稅第八四○三三○二九
一號函，此種想當然爾之心態，明顯犯了邏輯上嚴重錯誤。政府對人民之土地重課遺
產稅，但不為人民作公共設施，所得之利益與所增加之負擔是否衡平呢？有否違反比
例原則呢？綜上所述，請本諸司法院釋字第二一六、四○七號解釋意旨，准予撤銷各
該處分並准將系爭土地列入遺產總額扣除等語。
被上訴人則以：依行為時遺產及贈與稅法第十七條第一項第六款前段規定及財政部八
十三年十一月二十九日台財稅第八三○六二五六八二號函及八十四年六月十九日台財
稅第八四○三三○二九一號函釋意旨，系爭土地須原為符合免稅規定之農業用地，經
都市計畫變更為新市鎮特定區、住宅區或其他使用分區，且於繼承日細部計畫尚未完
成，經都市計畫主管機關會同建管主管機關認定該土地尚未能准許依變更後計畫用途
使用，而現況仍作農業使用者，始有免徵遺產稅之適用，而系爭土地經仁武都市計畫
於六十二年三月二十六日發布實施都市計畫規劃為住宅區，該主要計畫已具有細部計
畫之實質內容，因此未再另行擬定細部計畫，至繼承日使用區別並未變更，仍為住宅
區，又無禁止或限制建築使用，計畫用途使用應依住宅區之規定管制，此有高雄縣仁
武鄉公所八十六年十月十三日仁鄉建字第一一八五六號、高雄縣政府八十六年十一月
二十一日、同年十二月十二日八六府建都字第二一八五○七號、第二四二五七九號函
及八十九年七月二十七日八九府建都字第一二七三九八號函可稽，自不符前述免稅要
件，系爭土地縱作農業使用，亦不得認列扣除等語，作為抗辯。
原審斟酌全辯論意旨及調查證據之結果，以：按「左列各款，應自遺產總額中扣除，
免徵遺產稅：一、．．．六、遺產中之農業用地及其地上農作物，由繼承人或受遺贈
人，繼續經營農業生產者，扣除其土地及地上農作物價值之全數。」行為時遺產及贈
與稅法第十七條第一項第六款前段定有明文。次按「家庭農場之農業用地，其由能自
耕之繼承人一人繼承或承受，而繼續經營農業生產者，免徵遺產稅，．．．」、「本
條例第三十一條．．．所稱家庭農場之農業用地，不包括於繼承或贈與時已依法編定
為非農業使用者在內。」行為時農業發展條例第三十一條前段、該法施行細則第二十
一條亦有規定。足認此所稱農業用地，並不包括於繼承時已依法編定為非農業使用者
在內。次按七十三年九月七日修正公布之農業發展條例施行細則第二十一條後段規定
「所稱家庭農場之農業用地，不包括繼承或贈與時已依法編定為非農業使用者在內」
，則遺產及贈與稅法第十七條第一項第六款有關農業用地減免遺產稅之規定，因適用
首要條件均須為遺產中之「農業用地」，故該農業用地亦應符合農業發展條例施行細
則第二十一條規定。且稅法之所以規定遺產中之農業用地由繼承人繼續經營農業生產
者，扣除其土地及地上農作物價值之全數，用意乃在鼓勵繼承人繼續經營農業生產，
故所繼承之土地自以編定為農業使用為限，方符減免之意旨。又「農業用地經都市計
畫變更為新市鎮特定區、住宅區或其他使用分區，在細部計畫尚未完成前，如經都市
計畫主管機關認定，仍應依原來之土地使用分區別（或用地別）管制而視為農業用地
，其於移轉或繼承時，仍有土地稅法第三十九條之二第一項及農業發展條例第三十一
條規定之適用。」、「有關『農業用地經都市計畫變更為新市鎮特定區、住宅區或其
他使用分區，在細部計畫尚未完成前，如經都市計畫主管機關認定，仍應依原來之土
地使用分區別（或用地別）管制』乙語，應係指『原符合免稅規定之農業用地經都市
計畫變更為新市鎮特定區、住宅區或其他使用分區，在細部計畫尚未完成前，如經都
市計畫主管機關會同建管主管機關認定該土地尚未能准許依變更後計畫用途使用，而
現況仍作農業使用者』而言，較符實際。」有財政部八十三年十一月二十九日台財稅
第八三○六二五六八二號函及八十四年六月十九日台財稅第八四○三三○二九一號函
釋可參。上開函釋乃稅捐主管機關對於遺產及贈與稅法第十七條第一項第六款所稱農
業用地適用疑義所為闡釋，核與該遺產及贈與稅法條之立法精神相符，自得援用之。
本件上訴人及其他繼承人於八十五年十一月二十一日繼承之坐落高雄縣仁武鄉○○段
六八六地號土地，早經高雄縣政府發布仁武鄉都市計畫編定為「住宅區」，且該高雄
縣仁武都市計畫係高雄縣政府於六十二年三月二十八日，以府建都字第二三五九三號
函發布實施主要計畫，其主要計畫已具有細部計畫之實質內容，迄今未再另行擬定細
部計畫，目前正在辦理第四次都市計畫通盤檢討中，且係依住宅區規定管制，並無限
制建築使用之規定各情，有高雄縣仁武鄉公所八十六年十月十三日仁鄉建字第一一八
五六號函、高雄縣政府八十六年十一月二十一日八六府建都字第二一八五○七號函、
八十六年十二月十二日八六府建都字第二四二五七九號函附於原處分卷及訴願卷可稽
，並經原法院就該土地得否依其編定用途申請指定建築線及申請核准建築事宜向主管
機關高雄縣政府函查，據復稱：「本案經查首揭地號土地（即系爭六八六地號）土地
，依地籍圖套繪係面臨八公尺計畫道路，得申請指定建築線。．．．」有該府九十年
九月二十五日九十府建管字第一六四六四三號函在卷足佐；亦即系爭土地並無限建或
禁建情形。系爭土地既係依住宅區規定管制，未依原來之土地使用分區別（或用地別
）管制，揆諸前開說明，自無財政部八十三年台財稅第八三○六二五六八二號函釋之
適用。系爭土地雖地目為田，但既經上開都市計畫編定為住宅區，縱使仍繼續為農耕
，已非農地，被上訴人否准上訴人及其他繼承人申報自遺產總額中扣除土地價值之全
數，即非無據。次查，土地稅法第二十二條第一項第二款規定都市土地公共設施尚未
完竣前，仍作農業用地使用者，徵收田賦，係就都市土地徵收田賦範圍所為之規定，
與遺產稅規範家庭農場之農業用地免徵遺產稅規範對象、目的尚屬有間，不能比附援
引。況依財政部八十三年台財稅第八三○六二五六八二號函釋，係指原為農業用地經
都市計畫變更為新市鎮特定區、住宅區或其他使用分區後，因細部計畫未完成，仍依
原來之土地使用分區別（或用地別）管制，始有農業發展條例第三十一條規定之適用
，而免徵遺產稅，如係依住宅區規定管制，未限制作建築使用，上訴人縱仍作農業使
用，亦不得免徵遺產稅。又細部計畫是否完成、公共設施是否完竣及公共設施保留地
（道路用地）是否徵收乃屬都市計畫業務範圍。系爭仁武鄉都市計畫原所發布之主要
計畫已包含細部計畫，雖屬公共設施未完竣之土地，然依前述，系爭土地於被繼承人
死亡時既能依變更後計畫用途作建築使用，自無財政部八十四年六月十九日台財稅第
八四○三○二九一號函釋，原符合免稅規定之農業用地經都市計畫變更為新市鎮特定
區、住宅區或其他使用分區，在細部計畫尚未完成前，如經都市計畫主管機關會同建
管主管機關認定該土地尚未能准許依變更後計畫用途使用，而現況仍作農業使用者，
視為農業用地之情形。至高雄縣政府函復原法院之前述九十府建管字第一六四六四三
號函說明三，雖稱「有關仁德段六八六地號土地與建築線間，尚夾有同段八二七號土
地，如申請建築時，該二筆土地，如非屬同一所有權人，並無法取得土地使用權同意
書者，則應依高雄縣畸零地使用自治條例第三條及第六條規定保留；申請人申請建築
許可能否獲准之因素甚多，應依建築法第三十條、第三十一條及第三十二條等相關規
定，備齊文件後提出申請」等語，要係說明系爭土地如提出申領建築執照時，該主管
機關依法應予審核之事項，與系爭土地得依其編定之住宅區申請建築，尚無影響。系
爭土地於繼承時業經都市計畫編定為住宅區，並非定為作農業使用，且經被上訴人及
原法院查明繼承時，係可依其管制類別「住宅區」申請建築，並無限建或禁建情形。
從而，原處分未准扣除系爭土地地價全數，並無不合。訴願決定予以維持，亦無違誤
，因將上訴人之訴駁回，經核並無違背法令情事。
上訴意旨仍執其於原審起訴補充理由狀相同之理由，主張原判決引用行為時農業發展
條例施行細則第二十一條、財政部八十三年十一月二十九日台財稅第八三○六二五六
八二號函及八十四年六月十九日台財稅第八四○三三○二九一號函釋規定，均屬行政
命令，該命令未考慮行為時遺產贈與稅法第十七條第一項第六款之規定，農業用地繼
續經營農業生產者，應可自遺產總額中扣除之法理，顯然違背法律，且原判決對其起
訴補充理由狀所指理由，未有考量及斟酌，有判決不備理由及適用法令不當之情形云
云。查七十三年九月七日修正發布之農業發展條例施行細則第二十一條後段規定，家
庭農場之農業用地，不包括於繼承時已依法編定為非農業使用者在內；財政部八十三
年十一月二十九日台財稅第八三○六二五六八二號函釋，農業用地經都市計畫變更為
住宅區或其他使用分區，在細部計畫尚未完成前，如經都市計畫主管機關認定，仍應
依原來之土地使用分區別管制而視為農業用地；及八十四年六月十九日台財稅第八四
○三三○二九一號函釋，所指仍應依原來之土地使用分區別管制，應係指原符合免稅
規定之農業用地經都市計畫變更為新市鎮特定區、住宅區或其他使用分區，在細部計
畫尚未完成前，如經都市計畫主管機關會同建管主管機關認定該土地尚未能准許依變
更後計畫用途使用，而現況仍作農業使用者而言。上開函釋均係主管行政機關對農業
用地之管制及為正確適用行為時遺產及贈與稅法第十七條第一項第六款規定，並維持
稅賦公平所必要而為之法規命令及補充函釋之規定，核與遺產及贈與稅法之相關規定
無違，自無違憲、違法、違反司法院解釋或違反法律保留、平等原則、比例原則可言
。系爭土地於繼承時業經都市計畫編定為住宅區，非編定為農業使用，且經原法院查
明，可依其管制類別「住宅區」申請建築，並無限建或禁建之情形，已如前述，自無
適用行為時遺產及贈與稅法第十七條第一項第六款餘地。上訴論旨，執以上各點，任
意指摘原判決有不備理由及適用法規不當之違背法令情事，求予廢棄，難謂有理由，
應予駁回。
據上論結，本件上訴為無理由，爰依行政訴訟法第二百五十五條第一項、第九十八條
第三項前段，判決如主文。
中　　華　　民　　國　　九十一　　　年　　　十二　　　月　　　十九　　　日
                    最 高 行 政 法 院  第 四 庭
                                審 判 長 法  官　　　廖　政　雄
                                         法  官　　　趙　永　康
                                         法  官　　　林　清　祥
                                         法  官　　　鍾　耀　光
                                         法  官　　　姜  仁  脩
右  正  本  證  明  與  原  本  無  異
　　　　　　　　　　　　　　　　　　　　 法院書記官　蘇　金　全
中　　華　　民　　國　　九十一　　　年　　　十二　　　月　　　十九　　　日
